臺灣桃園地方法院民事判決　　　　　　　 95年度訴字第364號
原　　　告　劉育鑫即中井音響企業社
被　　　告　丙○○
　　　　　　　　　　　　3弄4.
　　　　　　頂倫企業股份有限公司
上　一　人
法定代理人　甲○○
訴訟代理人　陳河泉律師
複　代理人　林仕訪律師
訴訟代理人　乙○○
上列當事人間請求損害賠償事件，原告就本院94年度易字第1014
號侵占刑事案件提起附帶民事訴訟（94年度附民字第133 號），
經本院刑事庭裁定移送前來，於民國95年12月20日辯論終結，本
院判決如下：
    主  文
被告丙○○應給付原告新台幣參拾伍萬壹仟玖佰零伍元及自民國
九十五年一月二日起至清償日止，按年息百分之五計算之利息。
原告其餘之訴駁回。
訴訟費用由被告丙○○負擔百分之四十四，餘由原告負擔。
本判決於原告以新台幣壹拾貳為被告丙○○供擔保後，得假執行
；但被告丙○○以新台幣參拾伍萬壹仟玖佰零伍元為原告供擔保
後得免為假執行。
原告其餘假執行之聲請駁回。
    事實及理由
壹、程序方面：
一、按附帶民事訴訟除本編有特別規定外，準用關於刑事訴訟之
    規定。但經移送或發回、發交於民事庭後，應適用民事訴訟
    法，刑事訴訟法第490 條定有明文。被告丙○○受合法通知
    未於最後言詞辯論期日到場，核無民事訴訟法第386 條所列
    各款情形，爰依原告聲請，由其一造辯論而為判決。
二、次按訴狀送達後，原告不得將原訴變更或追加，但請求之基
    礎事實同一者或不甚礙被告之防禦及訴訟之終結者，不在此
    限，民事訴訟法第255條第1項第2、7款分別定有明文。本件
    原告原起訴聲明為：被告丙○○應給付原告新台幣（下同）
    80萬元，及自本起訴狀繕本送達翌日起至清償日止，按年利
    率百分之5 計算之利息。本件經本院刑事庭移來，嗣其以民
    國95年7 月4 日續行訴訟狀追加被告頂倫企業股份有限公司
    （下稱頂倫公司），並聲明被告丙○○、頂倫公司應連帶給
    付原告80萬元，核屬請求之基礎事實同一者或不甚礙被告之
    防禦及訴訟之終結者，依上揭法律規定，應予准許，合先敘
    明。
貳、實體方面：
一、原告起訴主張：
（一）其所有之車牌號碼CM─4486號自用小貨車（下稱系爭車輛
      ）於92年12月10日發生交通事故而受損，遂由原告劉育鑫
      之夫即訴外人謝鴻榜將前開車輛送至佰億汽車修理廠交予
      被告丙○○維修。被告丙○○另因與被告頂倫公司訂有汽
      車買賣契約，丙○○需給付2 部新車及1 部可用之中古車
      ，而被告丙○○遲未能履行，經被告頂倫公司一再催促，
      被告丙○○竟意圖為自己不法之所有，將其已修復之系爭
      車輛侵占入己後，交付予被告頂倫公司以為契約之履行。
      被告丙○○上開行為業經本院94年易字第1014號、臺灣高
      等法院95年度上易字第523 號判決有期徒刑陸月確定在案
      。
（二）又買賣契約之成立，須當事人就標的物及其價金互相同意
      即為合意，惟觀之被告丙○○在台灣高等法院95年度上易
      字第523 號案件審理中堅決否認將系爭車輛賣予被告頂倫
      公司，且稱是借給被告頂倫公司急用等語，可見被告丙○○與被告頂倫公司就系爭車輛之買賣契約並未達成合意；
      又依據被告頂倫公司所提出之換購汽車估價單所載明細，
      ，並未載明被告丙○○除出售被告頂倫公司新車外，尚另
      出售中古車，再參酌被告頂倫公司傳真予被告丙○○之購
      車款53萬7,200 元，若被告間換購汽車契約之買賣標的物
      除兩部裕隆新車外，尚包括一部中古車，何以書據上皆未
      明載尚包括一部中古車？益見被告丙○○將系爭汽車交予
      被告頂倫公司，並非基於販賣原因而交付。故被告頂倫公
      司亦無從主張善意受讓。今被告頂倫公司無權占用系爭車
      輛且已將之報廢，顯有過失，不法侵害原告就系爭車輛之
      所有權，被告丙○○與被告頂倫公司係構成民法第185 條
      第1 項前段共同不法侵害原告之權利，應連帶負賠償責任
      。原告因此所受損害如下：系爭車輛價值28萬8,000 元，
      原告中井音響企業社係以音響出租為主業務，因被告之不
      法行為而須另行租用外車為營業使用所增加之租賃支出，
      一天以2,500 元計，爰先請求51萬2,000 元。為此，提起
      本件訴訟。
（三）並聲明：被告應連帶給付原告80萬元，及自本起訴狀繕本
      送達翌日起至清償日止按年息百分之5 計算之利息，並請
      准供擔保宣告假執行。
二、被告則以：
（一）被告頂倫公司與被告丙○○即佰億汽車商行間成立車輛買
      賣契約，被告頂倫公司並已支付相當買賣價金予被告丙○○，被告丙○○復已交付系爭車輛予被告頂倫公司，且臺
      灣桃園地方法院檢察署95年偵字第207 號不起訴處分書亦
      認定系爭車輛係被告丙○○出售予被告頂倫公司。按依據
      民法第801 條、第948 條規定，縱被告丙○○無移轉系爭
      車輛所有權之權利，因被告丙○○即佰億汽車商行係經營
      中古車買賣，被告頂倫公司因相信被告丙○○之專業而買
      受系爭車輛，故被告頂倫公司已符合善意取得系爭車輛所
      有權之要件，故原告自不得請求被告頂倫公司損害賠償。
（二）被告頂倫公司總共交付予被告丙○○之金額包括(1)Z8-765
      3 小貨車之保險金10萬元。(2)3772-FR 小貨車之保險金27
      萬8,000 元。(3)Z8-7653 小貨車出售折價19萬元。(4)被告
      頂倫公司匯款予被告丙○○53萬7,200 元，亦即被告頂倫
      公司總共給付被告丙○○之金額為110 萬5,200 元，況頂
      倫公司尚將3772-FR 小貨車所有權出讓予被告丙○○，該
      37 72-FR小貨車當時之價值至少亦尚有20萬元左右（不含
      保險金，因3772 FR 小貨車為西元2003年製造，為全新車
      輛，依刑事二審被告丙○○所提出之汽車保險單，此車車
      體損失險高達69萬7,000 元）。而被告頂倫公司向被告丙○○所承購之裕隆進旺新車，一台為52萬元，買二台，一
      台優惠為51萬元，二台新車總價亦不過為102 萬元（再外
      加一些零星雜支而已），若被告頂倫公司所承購者未包含
      一台中古車，被告頂倫公司怎可能付款高達110 萬5,200
      元，外加3772FR小貨車之所有權出讓，其理甚明。再者，
      被告丙○○於刑事第二審始提出之估價單，與原先交付予
      被告頂倫公司之估價單（僅為估價單，尚非最後議價之金
      額）並不相同，刑事第二審始提出之估價單顯然並不實在
      。又被告頂倫公司會計小姐係傳真予被告丙○○空白之「
      廠商基本資料卡」，「廠商基本資料卡」上之內容係被告
      丙○○方面所填寫，其上所載內容與兩造間如何真正約定
      買賣車輛條件無關，且被告頂倫公司並非未要求被告丙○○辦理系爭車輛之過戶，係被告丙○○屢次置詞推托，最
      後乾脆避不見面。原承辦人羅星亞副理約於93年1 、2 月
      間調至中國大陸後，接辦之承辦人員即總務科長丁○○即
      曾陸續以電話或與被告丙○○接洽另一部新車之交車及系
      爭車輛之過戶問題，被告丙○○根本未曾表示系爭車輛為
      借用，要求返還，台灣高等法院95年度上易字第52號刑事
      判決未慮及此，竟輕信丙○○不實之辯詞，認定實有違誤
      。
（四）原告主張車損並未扣除其尚未給付被告丙○○之修車費用
      14萬元，故原告縱有車損金額，至多亦僅有約14萬8,000
      元而已（若鈞院認定原告主張有理由的話，被告亦主張抵
      銷）。且被告頂倫公司否認原告有所謂因系爭車輛被侵占
      ，導致無法運貨，而另行委託他人送貨之損失，況原告當
      不得請求系爭車輛送修期間（93年3 月底、4 月間以前）
      增加租車支出之費用，且原告之車損價值至多僅有14萬8
      千元而已，原告儘可另行購置一輛中古貨車即可，何必一
      定非請他人運送不可，又原告縱有運費之支出，惟原告同
      時亦減少車輛維修費用、油料費、人員費等之成本支出，
      則自應扣除原告本應支出之成本費用，若仍有剩餘支出之
      運費，始須認定原告有無因此受到損害。至原告請求以貨
      車租賃公會之同款同年份之貨車日收益2,500 元為計算，
      實無理由等語資為抗辯。
（五）並聲明以：原告之訴及假執行之聲請均駁回，如受不利判
      決，願供擔保請准宣告免為假執行。
三、被告丙○○未於最後言詞辯論期日到場，惟曾於期日到場陳
    述謂：其係將系爭車輛借予被告頂倫公司，當初頂倫公司有
    車送修在其所經營之修理廠，因頂倫公司急著要用車，其便
    將原告的車借予頂倫。並聲明：原告之訴及假執行之聲請均
    駁回。
四、本件不爭執事項：
（一）被告丙○○原係設於桃園縣大園鄉○○○路210 號「佰億
      汽車修理廠」之負責人，從事汽車維修工作。緣劉育鑫即
      中井音響企業社所有之車牌號碼CM─4486號自用小貨車於
      92年12月10日因發生交通事故而受損，遂由被告丙○○將
      前開車輛拖吊至佰億汽車修理廠修理。被告丙○○收受前
      開車輛後將一部裕隆進旺新車以及前述系爭車輛交付被告
      頂倫公司使用。被告丙○○並已收受被告頂倫公司匯款之
      現金53萬7,200 元。被告丙○○上開行為業經本院94年易
      字第1014號、臺灣高等法院95年度上易字第523 號分別均
      判決有期徒刑陸月確定在案。
（二）原告至93年3 月始前去取車，原告係於92年12月10日以28
      萬8,000 元買進系爭車輛，且迄未給付被告丙○○修復系
      爭車輛之費用，系爭車輛現已報廢。
（三）原告因本案曾向被告頂倫公司前法定代理人乙○○提出侵
      占告訴，業經臺灣桃園地方法院檢察署以95年度偵字第20
      7 號不起訴處分確定在案（告訴人嗣於偵查中撤回告訴）
      。
（四）原告所提出之94年8 月24日台北延壽郵局第249 號存證信
      函、行車執照、汽車買賣合約書、發票、收據、汽（機）
      車過戶登記書、讓渡書；被告頂倫公司所提出之92年11月
      24 日估價單、車號3772-FR及Z8- 7 653二車車險已決賠
      案查詢、出險之車損照片、匯款回條聯、丙○○立據形式
      上真正。
四、本院判斷：
（一）被告丙○○自承有於經營佰億汽車修理場期間收受該車牌
      號碼CM-4486 號自用小貨車，且經原告法定代理人劉育鑫
      於本院審理時證稱：該車牌號碼CM-4486 號自用小貨車係
      伊所經營之企業社所有，該車於92年12月10日發生車禍，
      證人謝鴻榜即將該車送至被告丙○○所經營之維修廠修理
      （見本院95年9 月14日審理筆錄）。證人謝鴻榜於本院94
      年易字第1014號刑事案件審理時曾證述：該CM-4486 號自
      小貨車在機場附近翻車，所以將該車送至被告丙○○所營
      之維修場維修，後伊在92年12月底至93年1 月間向被告丙○○詢問該車修復情形及修理費用，被告丙○○有告知伊
      費用金額，伊及告訴被告丙○○另約時間洽談，93年2 、
      3 月間，伊與被告丙○○聯絡欲前去看車，被告丙○○要
      求伊備妥修理費用後再看車，至93年3 月底、4 月間，伊
      帶錢要前去看車時，被告丙○○所營修車廠業已換人。車
      子送修時，伊有在工作單上填寫伊之聯絡電話號碼，以該
      電話號碼可以聯絡到伊（見本院前述刑事卷宗第36頁以下
      ）等語明確。被告丙○○確有於經營佰億汽車修理廠期間
      ，基於修復該CM-4486 號自用小貨車之由而收受前開車輛
      一情，足以認定。
（二）訴外人頂倫公司之職員乙○○於本院前述刑事程序審理時
      證稱：伊公司有2 部舊車受損，便將舊車連同保險、現金
      向被告丙○○換取2 部新車及該部CM-4486 號車輛，被告
      丙○○將該CM-4486 號車輛交予伊公司後便不知去向，故
      伊公司無法尋得被告丙○○簽訂契約。本件買賣係由伊公
      司之職員羅星亞與被告丙○○接洽等語（見本院前述刑事
      卷宗第30頁以下）。訴外人羅星亞於本院前述刑事程序審
      理時證述：92年至93年間伊為被告頂倫公司管理部經理，
      92 年12 月初，被告頂倫公司有1 部新車發生事故，便將
      該車送至被告丙○○經營之修車廠修理，被告丙○○向伊
      稱可以該車保險費轉換1 部新車予伊公司，另伊公司亦有
      1 輛舊車亦送至被告丙○○修車廠修理，被告丙○○要求
      伊將車出賣，且伊公司當時因業務需要決定再買1 輛新車
      ，故伊公司便以前開2 輛事故車並交付現金五十餘萬予被
      告丙○○，向被告丙○○換取2 輛新車及1 輛中古車。後
      被告丙○○92年12月底至93年1 月初之間，陸續交予伊公
      司1 部新車及該CM-4486 號車輛。被告丙○○交付該
      CM-4486 號車輛前未予伊聯絡，而由被告丙○○之員工直
      接將車開來。事後被告丙○○亦未前去向伊公司洽談前開
      CM-4486 號車輛事宜等語（見本院刑事卷宗第2 頁以下）
      。核與證人丁○○證述：（問：有關這輛車子，你陳述說
      是你們向佰億汽車買的，購買過程你是否知悉？）答：買
      賣過程是羅經理經手的，他交接給我，購買的過程我不知
      道，羅經理有告知我們向佰億汽車買了二部新車及一部中
      古車，佰億公司已經交了一部新車了以及一部中古車，但
      中古車沒有辦過戶，羅經理有要我催佰億汽車辦過戶，我
      去佰億公司二次，要求他們辦理過戶，並且要另外壹台新
      車，佰億公司一直在推託，他是說新車已經訂了，中古車
      車籍資料尚未備齊，之後會一起交給我們等語相符。訴外
      人乙○○及羅星亞與證人丁○○對被告丙○○有將該
      CM-4486 號車輛出售予被告頂倫公司一節證述明確，且被
      告丙○○對其有交付該CM-4486 號車輛一情亦不爭執，苟
      被告丙○○並未出售前開CM-4486 號車輛，豈會無端將車
      交予被告頂倫公司？況苟被告丙○○僅係將車輛出借予被
      告頂倫公司，其自可隨時向被告頂倫公司取回該車，何以
      於原告之法定代理人劉育鑫、證人謝鴻榜向之索車時，被
      告丙○○竟不向被告頂倫公司洽談取回該車以返還原告？
      顯見被告丙○○係因業將該車出售予被告頂倫公司，始迄
      今無法向被告頂倫公司索回前開車輛。足認被告丙○○確
      有於經營佰億汽車修理廠時，因修理該CM-4486 號車輛而
      持有該車期間，將前開車輛無權轉售予被告頂倫公司一情
      ，堪以認定。被告丙○○雖另稱伊多次聯絡車主未果，且
      伊因修車廠倒閉，無處保管該車，故先將該車借予被告頂
      倫公司云云。然被告頂倫公司之乙○○及羅星亞均證稱並
      未向被告丙○○借用車輛使用，被告丙○○交付該車時，
      亦未言明係出借與被告頂倫公司，故被告丙○○出借之言
      ，應非可信。再證人謝鴻榜曾稱其於修車單上留有其聯絡
      電話，被告丙○○非不得透過電話與之聯繫，惟被告丙○○反將該車交予頂倫公司，足信被告丙○○交付該車與被
      告頂倫公司，係欲以該車作為其與被告頂倫公司間契約之
      履行，而非暫時之借用，被告丙○○此部分所辯亦不可採
      。
（三）至被告頂倫公司部分：按「主張法律關係存在之當事人，
      須就該法律關係發生所須具備之特別要件，負舉證之責任
      。而此特別要件之具備，苟能證明間接事實並據此推認要
      件事實雖無不可，並不以直接證明者為限，惟此經證明之
      間接事實與要件事實間，須依經驗法則足以推認其因果關
      係存在者，始克當之。倘負舉證責任之一方所證明之間接
      事實，尚不足以推認要件事實，縱不負舉證責任之一方就
      其主張之事實不能證明或陳述不明、或其舉證猶有疵累，
      仍難認負舉證責任之一方已盡其舉證責任，自不得為其有
      利之認定。」最高法院91年度台上字第1613號判決可資參
      照。本件原告雖起訴主張被告丙○○與被告頂倫公司間因
      侵占行為成立共同侵權行為等語，惟按「數人共同不法侵
      害他人之權利者，連帶負損害賠償責任；不能知其中孰為
      加害人者，亦同。」民法第185 條第1 項定有明文。則被
      告頂倫公司如與被告丙○○間欲成立共同侵權行為之前提
      乃為被告頂倫公司亦因故意或過失侵害原告之權利，惟被
      告頂倫公司既為法人，並不得獨立為行為，自無故意或過
      失可言，則被告頂倫公司與被告丙○○間如何成立共同侵
      權行為乙節，已屬殊難想像。況參酌羅新亞於本院前述刑
      事案件審理時曾證述：被告頂倫公司與被告丙○○間買賣
      契約之成立條件為：以一台全新的事故車及一部中古事故
      車，再匯入五十幾萬的現金到被告丙○○的戶頭，剩下的
      被告說他要去保險公司申請理賠（參見本院前述刑事卷宗
      第54頁）。則被告頂倫公司總共交付予被告丙○○之金額
      至少包括(1)Z8-7653 小貨車之車體與保險金。(2)3772-FR
      小貨車之車體與保險金。(3)被告頂倫公司匯款予被告丙○○53萬7,200 元，佐以依據被告丙○○所述裕隆進旺2 部
      新車車價應為52萬元，則被告頂倫公司總共給付被告丙○○之金額據被告頂倫公司之員工乙○○陳述為120 萬左右
      （現金部分是91萬5,000 元，參見本院刑事卷宗第32頁）
      ，顯然應不只購買2 部裕隆進旺之新車，至被告丙○○於
      臺灣高等法院95年度上易字第523 號案件中所提出之估價
      單業據被告頂倫公司否認其真正，被告丙○○提出之被告
      頂倫公司之廠商基本資料表亦為被告頂倫公司陳稱此為被
      告丙○○所單方填寫，未據被告頂倫公司同意等情，足證
      原告主張以及被告丙○○所陳述，被告頂倫公司並未向被
      告丙○○購買系爭車輛乙節，並不足採。故本院認被告頂
      倫公司應確係向被告丙○○承購二台裕隆進旺之新車以及
      一台中古車（即本件系爭車輛）無誤。
（四）按「動產之受讓人占有動產，而受關於占有規定之保護者
      ，縱讓與人無移轉所有權之權利，受讓人仍取得其所有權
      。」、「以動產所有權或其他物權之移轉或設定為目的，
      而善意受讓該動產之占有者，縱其讓與人無讓與之權利，
      其占有仍受法律之保護。」民法第801 、948 條分別定有
      明文。被告頂倫公司既向被告丙○○承購系爭車輛，依法
      即應受民法善意受讓制度之保護，原告主張被告頂倫公司
      與被告丙○○間成立共同侵占系爭車輛之共同侵權行為，
      即屬無據，難以採取。
（五）末按「因故意或過失，不法侵害他人之權利者，負損害賠
      償責任。」、「負損害賠償責任者，除法律另有規定或契
      約另有訂定外，應回復他方損害發生前之原狀。因回復原
      狀而應給付金錢者，自損害發生時起，加給利息。第1 項
      情形，債權人得請求支付回復原狀所必要之費用，以代回
      復原狀。」民法第184 條第1 項前段、第213 條分別定有
      明文。本件系爭車輛業已報廢，無法取回，業據兩造所不
      爭執，是原告自得請求被告丙○○給付無法回復原狀以金
      錢代替之損害賠償。經查，系爭車輛為原告於92年12月10
      日向訴外人翁樸生所購買，總價金為28萬8,000 元，此有
      汽車買賣合約書、汽車過戶登記書、讓渡書、行照各1 份
      為證，堪信為真實。原告交付被告丙○○修繕時即為92年
      12 月10 日當日，業為原告與被告丙○○所不爭執，而原
      告將系爭車輛送修後，迄至93年3 月間始赴被告丙○○處
      欲取車，亦為原告所自承（參見本院95年9 月14日言詞辯
      論筆錄第3 頁），故原告主張因不能使用車輛增加之租車
      費用應自93年3 月以後起算，先予敘明。依據原告所提出
      之租車收據，扣除93年3 月以前之費用部分，合計應為6
      萬3, 905元，是本院認原告得請求被告丙○○賠償之金額
      應為35萬1,905 元（28萬8,000 ＋6 萬3,905 ＝35萬1,
      905） ，及自訴狀繕本翌日之95年1 月2 日起至清償日止
      ，按年息百分之5 計算之利息，至原告其餘請求部分，即
      屬於法無據，應予駁回。
五、假執行之宣告：
    原告陳明願供擔保，聲請假執行之宣告，就其勝訴部分核無
    不合，爰酌定如主文第四項之擔保金額准許之，至其敗訴部
    分，假執行之聲請亦失所附麗，併予駁回之。
六、結論：原告之訴為有理由，依民事訴訟法第385 條第1 項前
    段、第79條、第85條第2 項，第390 條第2 項，判決如主文
    。
中　　華　　民　　國　　96　　年　　1 　　月　　10　　日
                  民事第三庭    法　官　陳清怡
以上正本係照原本作成
如對本判決上訴，須於判決送達後20日內向本院提出上訴狀
中　　華　　民　　國　　96　　年　　1 　　月　　10　　日
                                書記官　劉致芬
